臺灣士林地方法院刑事判決　　　　　　　　　　　　　九十一年度易字第一五八號
　　公　訴　人　臺灣士林地方法院檢察署檢察官
　　被　　　告　甲○○
右列被告因偽造文書案件，經檢察官聲請簡易判決處刑 (九十年度偵字第五七九四號
)，因不得逕以簡易判決處刑，本院改依通常程序審理，判決如左：
    主  文
甲○○無罪。
    理  由
一、公訴意旨略以：被告甲○○於民國九十年二月二十二日，向臺北市○○路一五九
    巷二十一號紹陽車行承租車號Ｇ九—四五五號營業小客車，欲供駕駛營業之用，
    因其尚未領得營業小客車駕駛人執業登記證，又見Ｇ九—四五五號營業小客車內
    有名為林室宜、證號為一五五三二０號之執業登記證一張（按該張執業登記證係
    屬偽造），甲○○知悉該執業登記證係屬偽造，仍於租得該車後之當天，在臺北
    市○○區○○街一七四號三樓住處，將自己之相片一幀黏貼於該登記證之相片欄
    上，遮蓋住原有相片，以此方式加以偽造，完成後，旋基於概括之犯意，將該偽
    造之執業登記證放置在Ｇ九—四五五號營業小客車上，進而駕車外出營業而連續
    行使之，足以生損害於公眾及主管機關對於營業小客車管理之正確性。嗣於九十
    年二月二十三日凌晨零時二十分許，甲○○駕駛前開營業小客車行經臺北市中山
    區○○○路與建國北路口時，為警攔檢時當場查獲，並扣得前開偽造之執業登記
    證一張，因認被告甲○○涉犯刑法第二百十六條、第二百十二條之行使偽造特種
    文書罪嫌，且認其先後多次行使之行為，顯係基於概括犯意反覆為之，應依刑法
    第五十六條連續犯之規定，論以一罪云云。
二、按犯罪事實應依證據認定之，無證據不得推定其犯罪事實；不能證明被告犯罪者
    ，應諭知無罪之判決，刑事訴訟法第一百五十四條、第三百零一條第一項分別定
    有明文。次按，認定不利於被告之事實，須依積極證據，苟積極證據不足為不利
    於被告事實之認定時，即應為有利於被告之認定，更不必有何有利之證據；且事
    實之認定，應憑證據，並須達於通常一般之人均不致於有所懷疑，而得確信其為
    真實之程度，始得據為有罪之認定，如未能發現相當證據，或證據不足以證明，
    自不能以推測或擬制之方法，以為裁判基礎，若不能達確信有罪之認定，而有合
    理性懷疑之存在，致使無從形成有罪之確信，根據「罪證有疑，利於被告」之證
    據法則，即不得遽為不利被告之認定，最高法院三十年上字第八一六號、四十年
    台上字第八六號、七十六年台上字第四九八六號等判例意旨足資參照。
三、本件蒞庭實行公訴之檢察官認被告甲○○涉有前開連續行使「偽造」特種文書之
    犯行（按原聲請簡易判決處刑之檢察官認被告係涉犯連續行使「變造」特種文書
    犯行，惟蒞庭之檢察官實行公訴時及所提出之論告書上均主張被告係犯連續行使
    「偽造」特種文書之犯行，核先敘明），無非係以被告甲○○坦承確實有將自己
    之相片黏貼於前開執業登記證之相片欄上，並將該黏貼自己相片後之執業登記證
    放置於車上，進而駕車外出營業而持以行使等情，而前開名義人為林室宜之執業
    登記證，經函請臺北縣警察局查證結果，因查無林室宜之領證資料（見卷附之臺
    北縣警察局九十年七月十三日九十北警交字第一一九八五五號函），足堪認定該
    執業登記證係屬偽造，且從該登記證之外觀觀之，其印刷及套色較為粗糙，正面
    左上角之心形圖樣亦模糊不清，參以被告對於如何取得該執業登記證之經過，又
    前後供述不一，顯然有所避重就輕，足見被告主觀上應有認識該登記證係屬偽造
    卻仍黏貼自己之相片加以改造之故意，被告對於他人業已偽造完成之執業登記證
    黏貼自己之相片從事改造，性質上應屬偽造而非變造，縱被告主觀上不知上開執
    業登記證係屬偽造，誤以為係真正有效之文書，亦不得解免其行使偽造特種文書
    之罪責，為其主要論據。訊據被告甲○○固坦承前開執業登記證原是放在車內的
    置物箱中，是老闆要其去車內找找看，若有就拿去用，其有在相片欄上浮貼自己
    之相片後放置於車上，以便駕車營業時供查驗之用等情不諱，惟堅詞否認上開犯
    行，並辯稱：我不知道上開執業登記證是假的，之前未供出該執業登記證之來源
    ，係考量車行若被查獲明知我沒有登記證仍租車給我，也要連帶處罰新臺幣九千
    元，若被查獲三次，車行執照要被吊銷，因跟車行有默契，所以我才會不講，可
    以避免車行被罰，以致供述不一，且係第一次承租計程車，不知道該登記證是假
    的，且我要是知道該登記證是假的，我就不會浮貼上我的照片，況我若要偽造就
    不必用浮貼相片之方式，大可以用影印的，我只是變更相片，以免相片差太多，
    我不可能也不會去偽造執業登記證等語。
四、經查：
  (一)被告雖於警訊及臺灣臺北地方法院檢察署檢察官偵查時，均供承上開執業登記證
    是於九十年二月二十日上午九時許，在臺北市○○區○○街某洗車場之垃圾桶中
    撿到的等語（見臺灣臺北地方法院檢察署九十年度偵字第七一三四號偵查卷第四
    頁背面、第二十二頁背面），嗣本案經臺灣高等法院檢察署令轉臺灣士林地方法
    院檢察署偵查後，被告固改稱前開執業登記證原本就在其所承租之前揭營業小客
    車內，不知道是偽造的，只是將相片貼上去使用，當時與車行有默契，如被查獲
    要由我自己承受等情（見臺灣士林地方法院檢察署九十年度偵字第五七九四號偵
    查卷第十四頁背面），核被告前後所供，似對該執業登記證之來源，前後供述不
    一，惟依常理，被告係為迴護車行，避免車行連帶受罰，因而起初未明確交代該
    執業登記證之來源，並推託係撿到的乙節，並未悖於情理。又紹陽車行出租前揭
    營業小客車予被告時，知悉被告尚未領有執業登記證，且被告租得該車後，有向
    車行負責人陳丁財告知有一張林室宜之登記證，陳丁財尚回稱林室宜是前一位租
    車之人等情，業據證人即紹陽車行負責人陳丁財於檢察官偵查中證述詳盡（見同
    上臺灣士林地方法院檢察署偵查卷第十八頁背面、第十九頁正面），衡情被告若
    係在他處取得本件執業登記證，而非在承租之上開營業小客車內尋得，殊無在租
    車後，仍特別向車行負責人陳丁財告知之必要，陳丁財更無回稱係前一位承租人
    之理，顯見被告所稱本件執業登記證係在承租之營業小客車內尋得乙節，至堪採
    信，尚難以被告初始為迴護車行，致有隱瞞，即為被告不利之認定。
  (二)被告自警訊之初、檢察官偵查迄至本院審理時，均堅稱不知本件執業登記證係屬
    偽造不移，而本件扣案之執業登記證（附於同上臺灣臺北地方法院檢察署偵查卷
    第六頁正面），無論其外觀、印刷之字體、顏色及警察局核定章，均甚齊備及工
    整，並已完成護貝，一般人自外觀上，尚難遽以判斷原係偽造；且紹陽車行負責
    人陳丁財於林室宜承租前開營業小客車時，有將林室宜出示之執業登記證加以影
    印，然其於檢察官質問：對林室宜並未申請登記證，但卻有登記證，有何意見？
    亦表示不知情（見同上臺灣士林地方法院檢察署偵查卷第十九頁正面）；況偵辦
    本案之臺灣士林地方法院檢察署檢察官，亦僅能以臺北縣警察局查無林室宜之領
    證資料（見前揭臺北縣警察局九十年七月十三日九十北警交字第一一九八五五號
    函），認定該執業登記證係屬偽造，並認從該執業登記證之外觀上尚難辨識為偽
    造（見檢察官聲請簡易判決處刑書證據欄），可見紹陽車行負責人陳丁財及偵辦
    本案之檢察官亦均無從自本件執業登記證之外觀上判斷其原係偽造，再佐以陳丁
    財尚且告知被告執業登記證之名義人林室宜是前一位租車之人（已如前述），足
    認被告辯稱以為本件執業登記證係他人申領有效之證件，不知原本竟係偽造等情
    ，洵非無據，本件蒞庭實行公訴之檢察官，徒以臆測之詞，認被告主觀上應知悉
    該執業登記證原係偽造，顯屬率斷。
  (三)又刑法第二百十二條所指之「偽造」，係以無制作權之人，冒用他人名義而制作
    內容不實之特種文書為要件，亦即須有「創設制作」內容不實之文書，始克相當
    ，若不變更原有文書之本質，僅就文書之內容有所更改者而言，應屬變造而非偽
    造。茲就扣案附卷之本件執業登記證（見同上臺灣臺北地方法院檢察署偵查卷第
    六頁正面）觀之，被告確實僅在已制作完成並已護貝之名義人為林室宜之執業登
    記證上之相片欄再浮貼上一張被告自己之相片，並未另行制作一新的執業登記證
    ，參以前揭證據及情節，被告因不知悉本件執業登記證原係偽造，以為係合法有
    效之登記證，遂浮貼自己之相片以供查驗之用，益見被告僅在形式上已完成之文
    書之相片欄部分加以改造，而變更其內容，其餘均未更易，顯不具有創設性，從
    而，被告之行為自應評價為「變造」行為，本件蒞庭實行公訴之檢察官，逕認被
    告之行為性質上屬「偽造」云云，容有未洽。
  (四)再按刑法上所謂「變造」文書，係指無制作權者，就他人所制作之真正文書加以
    改造，而變更其內容者而言，綜觀上情，被告因尚未領有營業小客車駕駛人執業
    登記證，又欲駕駛營業小客車謀生，在不知悉本件執業登記證原係偽造，以為係
    他人申領之合法有效登記證，遂浮貼自己之相片，其作法雖非允當，惟深究被告
    之目的，僅單純變更相片部分，藉此以求相片符合，殊難認有「偽造」執業登記
    證之行為，而本件之執業登記證原即屬偽造，並非他人所制作之真正文書，被告
    縱加以變更其內容，其行為固有可議，然依上述，亦與「變造」執業登記證之構
    成要件不符。綜上所述，被告本件浮貼相片之行為，既不能論以偽造或變造執業
    登記證，其嗣後持以行使之行為，自難科以行使之罪責。此外，復查無其他積極
    證據，足資證明被告有公訴人所指之本件犯行，因認不能證明被告犯罪，自應為
    被告無罪之諭知。
五、本件檢察官聲請以簡易判決處刑，本院認有刑事訴訟法第四百五十一條之一第四
    項但書第三款之情形，致不得逕以簡易判決處刑，爰改依通常程序審理，附此敘
    明。
據上論斷，應依刑事訴訟法第四百五十二條、第三百零一條第一項，判決如主文。
本案經檢察官譚德周到庭執行職務。
中      華      民      國    九十一    年      四      月     三十     日
                臺灣士林地方法院刑事第三庭
                                        法  官  曾  家  貽
右正本證明與原本無異。
如不服本判決，應於判決送達後十日內，向本院提出上訴狀（須附繕本）。
                                        書記官  陳  玉  珍
中      華      民      國    九十一    年      五      月      三      日
